【裁判字號】    99,消債抗,32
【裁判日期】    991007
【裁判案由】    清算事件
【裁判全文】
臺灣屏東地方法院民事裁定            99年度消債抗字第32號
抗  告  人  甲○○
上列抗告人就其聲請裁定免責事件，對於民國99年4 月15日本院
99年度消債聲字第7號裁定提起抗告，本院裁定如下：
    主  文
抗告駁回。
抗告程序費用新臺幣壹仟元由抗告人負擔。
    理  由
一、原裁定略以：本件抗告人依本條例聲請更生，前經本院裁定
    開始清算程序，嗣因清算財團之財產不敷清償財團費用債務
    ，經本院以98年度司執消債清字第12號裁定清算程序終止確
    定在案。又抗告人自民國97年失業起，均從事臨時工維生，
    並無薪資證明，尚難認係屬有薪資、執行業務所得或其他固
    定收入之人；經清算程序尚積欠債權人等無擔保債務總額合
    計為新台幣（下同）1,741,151 元（含計算至98年6 月24日
    止即清算裁定准許前一日之利息及違約金），因名下無不動
    產，亦無其他可資為清償價值之動產，是清算程序終結後，
    債務未見減少。再經本院依職權向債權人函調抗告人消費紀
    錄及借貸歷史明細之結果，抗告人所持有之債權人台新國際
    商業銀行股份有限公司（下稱：台新銀行）現金卡，於92年
    1 月至94年9 月之22個月期間共提領提領549, 000元（平均
    每個月提領金額約為24,954元），其中94年3 月提領210,00
    0 元、94年7 月提領97,000元、94年8 月提領50,000元；期
    間並自大眾商業銀行股份有限公司（下稱：大眾銀行）於92
    年1 月即提領30,000元，並陸續於92年2 月提領9,000 元、
    93年10月提領9,100 元、93年11月提領7,000 元、93年12月
    提領40,200元、94年3 月提領20,100元、94年5 月提領21,4
    00元；及向香港商香港上海匯豐銀行股份有限公司（下稱：
    匯豐銀行）於94年7 月提領313,000 元、新加坡商星展銀行
    股份有限公司（下稱：星展銀行）於94年7 月預借200,0OO
    元，及於92年5 月13日向萬泰商業銀行股份有限公司（下稱
    ：萬泰銀行）申辦現金卡後，同年即提領274,500 元、93年
    提領918,000 元、94年提領908,000 元、95年提領94 ,000
    元，與自臺灣新光商業銀行股份有限公司（下稱：新光銀行
    ）、中國信託商業銀行股份有限公司（下稱：中國信託銀行
    ）預借現金；且由遠東國際商業銀行股份有限公司（下稱：
    遠東銀行）於92年12月16日代償萬泰銀行債務95,427元、由
    中國信託銀行於93年11月17日代償大眾銀行45,000元及萬泰
    現金卡280,000 元。可知抗告人債務之形成，無非係藉由代
    償方式清償舊債務外，尚累積為新債務，惟未見債務遞減，
    即顯見抗告人未因上開債權人代償而撙節支出。又據遠東銀
    行、萬泰銀行、中國信託銀行於陳報狀指出及觀之抗告人整
    體消費，以信用卡支用於高額電信費用、電視購物、化妝品
    、銀樓、融資公司等顯非屬生活所需之支出，及伯爵大飯店
    等多處不同之汽車旅館、藍星美容坊、模特兒美容坊、金船
    美容坊等奢侈性消費，且其消費顯逾越可得支配之所得。末
    查，抗告人固與前配偶於92年6 月20日離婚，惟於95年9 月
    22日始約定由其行使2 名幼子監護權，並負擔支出扶養費用
    ，有本院97年度消債更字第513 號卷宗可稽；然參較前開消
    費或借貸或代償之債務，多係於離婚後所積欠累積，嗣因負
    擔扶養義務致難以負擔過重債務。綜上，抗告人之消費紀錄
    既然有因奢侈、浪費致負擔過重債務，且除債權人第一銀行
    、永豐銀行未具狀表示免責與否外，餘債權人均表示不同意
    免責，是本件抗告人即不應免責等語。
二、抗告意旨略以：
  (一)依清費者債務清理法第136 條「．．法院於裁定前．．債務
    人有陳述意見之機會。而本件原審於裁定時，並未予抗告人
    有陳述意見之機會，因債務人目前系與家人同住每天都有人
    在家，唯除原審不免責裁定受有送達外，自受裁定清算程序
    後起迄不免貴裁定前，並未受有任何文件之送達。而為本案
    之抗告。
  (二)原審以抗告人自92年起迄94年止之消費記錄逕予認定抗告人
    有奢侈性消費之行為實為率斷。抗告人於92年間係工作於群
    康旅行社，每月受有薪資3 萬5 千元，任導遊之職，因工作
    之性質屬長期在外，且需聯絡、飯店、司機、景點招待所、
    戒館、團員等是以較內勤人員之電信費用高而抗告人每月之
    電信費用亦在0000-0000 元問並未逾一般社會認知感情，實
    屬不可避免之開支。又償權人所稱汽車旅館、美容坊、飯店
    等，系因抗告人住屏東地區，而接旅行團團員之所在有台南
    、高雄、花蓮、南投．．遍及中、南部，而接團員一定是在
    早上，是以抗告人需於提前一日自住所地前往接團地投宿。
    又除每團之行程不一外，且性質亦不盡相同。是以祈請鈞院
    審閱抗告人之住宿支出是否有逾一般導遊之程度，而其他之
    電視購、銀樓、化裝品等之消費，亦在抗告人當時之受薪與
    支出間所能包含之範圍，並非債務生成主要原因。
  (三)又94年間因購買房屋以致有預借現金購買家俱之情事，唯嗣
    後並有賣屋獲利而清償之事實。是以祈請鈞院函調92至97年
    問抗告人之各家銀行之還款總金額，以証明並非債權人所陳
    報之以債養債。又雖抗告人於92-97 年間經失婚、失業後轉
    為零工後於聲請更聲請，乃與各債權人依原契約繳款，係僅
    因請求中信銀行延期一個月未果以致聲請本條例之適用，並
    非可歸責於抗告人，而抗告人92-94 年間之消費情形亦為各
    債權人風險控管後核準，並非抗告人有不正手段詐欺之行為
    獲得借貸。然若風險全由抗告人承受實有不恰當之處，而抗
    告人之消費借貸行為，若不是因景氣所致難謂無迄今乃良好
    之可能。
三、按「法院為終止或終結清算程序之裁定確定後，除別有規定
    外，應以裁定免除債務人之債務。」、「債務人有下列各款
    情形之一者，法院應為不免責之裁定。但債務人證明經普通
    債權人全體同意者，不在此限：．．四、因浪費、賭博或其
    他投機行為，致財產顯然減少或負擔過重之債務，而生開始
    清算之原因。．．」此消費者債務清理條例第132 條、第13
    4 條第4 款分別定有明文。
四、經查：
  (一)本件抗告人依本條例聲請更生，前經本院裁定開始清算程序
    ，嗣因清算財團之財產不敷清償財團費用債務，本院以98年
    度司執消債清字第12號裁定清算程序終止確定乙節，業經本
    院核閱本院97年度消債更字第513 號、97年度執消債更字第
    172 號、98年度消債清字第33號、98年度司執消債清字第12
    號卷無訛。
  (二)又抗告人開始清算程序後，97、98年間分別有薪資所得28,0
    00元、115,200 元，有卷存稅務電子閘門所得調件明細表2
    份可證，然本件經清算程序尚積欠債權人等無擔保債務總額
    合計為新台幣（下同）1,741,151 元（含計算至98年6 月24
    日止即清算裁定准許前一日之利息及違約金），是經清算程
    序後，債務並未減少，亦有卷存債權表1 份可證（見98年度
    司執消債字第12號卷）。
  (三)再者，抗告人自承於92年間，每月受有薪資3 萬5 仟元，惟
    依抗告人消費紀錄及借貸歷史明細之結果，抗告人所持有之
    債權人台新銀行現金卡，於92年1 月至94年9 月之22個月期
    間共提領提領549, 000元（平均每個月提領金額約為24,954
    元），其中94年3 月提領210, 000元、94年7 月提領97,000
    元、94年8 月提領50,000元；期間並自大眾銀行於92年1 月
    即提領30,000元，並陸續於92年2 月提領9, 000元、93年10
    月提領9,100 元、93年11月提領7,000 元、93年12月提領40
    ,200元、94年3 月提領20,100元、94年5 月提領21,400元；
    及向匯豐銀行於94年7 月提領313,000 元、星展銀行於94年
    7 月預借200,0OO 元，及於92年5 月13日向萬泰銀行申辦現
    金卡後，同年即提領274,500 元、93年提領918,000 元、94
    年提領908,000 元、95年提領94 ,000 元，與自新光銀行、
    中國信託銀行預借現金；且由遠東銀行於92年12月16日代償
    萬泰銀行債務95,427元、由中國信託銀行於93年11月17 日
    代償大眾銀行45,000元及萬泰現金卡280,000 元等情，有98
    年度司執消清字第12號卷存抗告人消費紀錄及借貸歷史明細
    資料可證，可知抗告人之債務每月平均數額，幾已逾其薪資
    ，且為求還債，藉由代償方式清償舊債務，尚累積為新債務
    ，抗告人雖以前詞置辯，然從抗告人整體消費，係以信用卡
    支用於電視購物、化妝品、銀樓、融資公司等顯非屬生活所
    需之支出，又有關藍星美容坊、模特兒美容坊、金船美容坊
    等消費，亦非其執行業務需要住宿費用，而屬奢侈之消費，
    是其非辯尚無可採。職是，其借貸時未審慎衡量己身之償債
    能力，而為過度之借貸與消費，應可認定。
  (四)另本件除債權人第一銀行、永豐銀行未具狀表示免責與否外
    ，餘債權人均表示不同意免責，亦有卷存各該債權人陳報狀
    可參。
  (五)綜上所述，抗告人於借貸及消費時即已未審慎衡量己身之償
    債能力，而為過度之借貸與消費，顯係因浪費而導致其負擔
    過重之債務，依消費者債務清理條例第134 條第4 款之規定
    ，應裁定抗告人不免責，原審裁定駁回其免責之聲請，核無
    不合，抗告意旨指摘原裁定不當，提起抗告並請求本院裁定
    准予免責，非有理由，應予駁回。
五、據上論結，本件抗告為無理由，依消費者債務清理條例第15
    條，民事訴訟法第495條之1第1項、第449條第1 項、第95條
    、第78條，裁定如主文。
中    華    民    國    99    年    10    月    7     日
                  民事第一庭  審判長法  官  孫國禎
                                    法  官  羅培毓
                                    法  官  曾吉雄
以上正本係照原本作成。
本裁定不得再抗告。
                                    書記官  黃麗燕
中    華    民    國    99    年    10    月    7     日

司法院資訊處製作；財團法人民間司法改革基金會備份。
